ACORDAO-COMPLETO-2469240

ACÓRDÃO 9110/2021 ATA 23/2021 - PRIMEIRA CÂMARA

VISTOS, relatados e discutidos estes autos de pedidos de reexame, em processo de aposentadorias, interpostos pelas sras. Helenice de Fátima Marcolin Bonato e Nara Silvana Terres da Silva contra o Acórdão 10412/2019-TCU-Primeira Câmara,
ACORDAM os Ministros do Tribunal de Contas da União, reunidos em sessão da Primeira Câmara, com fulcro no art. 48 da Lei 8.443/1992, c/c o art. 286 do Regimento Interno, e diante das razões expostas pelo Relator, em:
9.1. conhecer dos pedidos de reexame para, no mérito, dar a eles provimento, tornando sem efeito os itens 9.1 a 9.4 do Acórdão 10412/2019-TCU-Primeira Câmara;
9.2. determinar à Sefip que:
9.2.1. faça consignar, na base de dados do sistema Sisac, a anotação de registro tácito dos atos de interesse das sras. Helenice de Fátima Marcolin Bonato e Nara Silvana Terres da Silva tratados neste processo;
9.2.2. adote, nos termos do subitem 9.2.1 do Acórdão 122/2021-TCU-Plenário, as medidas pertinentes com vistas à revisão de ofício dos atos de aposentadoria das sras. Helenice de Fátima Marcolin Bonato e Nara Silvana Terres da Silva, levando em conta, para tanto, as irregularidades identificadas nestes autos;
9.3. dar ciência desta deliberação às recorrentes e à Gerência Executiva do INSS em Canoas/RS.

Pedidos de reexame contra deliberação em que negado registro a atos de aposentadoria emitidos pela Gerência Executiva do INSS  Canoas/RS.

Primeira Câmara

Gerência Executiva do INSS - Canoas/RS.

3. Interessados/Responsáveis/Recorrentes:
3.1. Interessados: Albertina de Sousa Carvalho Tavares (XXX.603.410-XX); Bernadete Gomes da Rocha (XXX.053.460-XX); Bernadete Gomes da Rocha (XXX.053.460-XX); Helenice de Fátima Marcolin Bonato (XXX.660.820-XX); Jarbas Tavares da Silva (XXX.107.680-XX); Magda Teresinha Baptista Lucas (XXX.222.200-XX); Mariza de Oliveira Correa (XXX.532.570-XX); Nara Silvana Terres da Silva (XXX.266.300-XX)
3.2. Recorrentes: Nara Silvana Terres da Silva (XXX.266.300-XX); Helenice de Fátima Marcolin Bonato (XXX.660.820-XX).

13.1. Ministros presentes: Walton Alencar Rodrigues (Presidente), Benjamin Zymler (Relator), Vital do Rêgo e Jorge Oliveira.
13.2. Ministros-Substitutos presentes: Augusto Sherman Cavalcanti e Weder de Oliveira.

ACORDAO-COMPLETO-2542551

Acórdão 1779/2022 - Plenário

BENJAMIN ZYMLER

Ministro-Substituto André Luís de Carvalho.

Adoto como relatório, com os ajustes de forma pertinentes, a instrução elaborada no âmbito da Secretaria de Recursos (Serur) , acolhida pelo corpo diretivo da unidade técnica e pelo representante do Ministério Público nos autos:
"INTRODUÇÃO
1.	Trata-se de pedidos de reexame interpostos por Helenice de Fátima Marcolin Bonato (peça 41) e Nara Silvana Terres da Silva (peça 40) , ex-servidoras da Gerência Executiva do Instituto Nacional do Seguro Social - Canoas/RS, contra o Acórdão 10412/2019-TCU-Primeira Câmara (peça 36) , que teve como relator o Excelentíssimo Senhor Ministro-Substituto André Luís de Carvalho.
1.1.	A deliberação recorrida apresenta o seguinte teor, [no que aqui interessa]:
'9.1. considerar ilegal e recusar registro aos atos de concessão de aposentadoria abaixo nominados, com base nos arts. 71, inciso III, da Constituição Federal, 1º, inciso V, e 39, inciso II, da Lei 8.443/1992 e 260, §§ 1º e 4º, do Regimento Interno do Tribunal de Contas da União (TCU) ;
9.1.1. Helenice de Fátima Marcolin Bonato;
9.1.2. Nara Silvana Terres da Silva;
9.2. dispensar a devolução dos valores indevidamente recebidos até a data da ciência desta deliberação pela Gerência Executiva do Instituto Nacional do Seguro Social - Canoas/RS, com base no Enunciado 106 da Súmula da Jurisprudência do TCU;
9.3. esclarecer às interessadas cujos atos foram considerados ilegais que, no caso de não provimento de recurso eventualmente interposto junto ao TCU, deverão ser repostos os valores recebidos após a ciência do acórdão pela Gerência Executiva do Instituto Nacional do Seguro Social - Canoas/RS;
9.4. determinar à Gerência Executiva do Instituto Nacional do Seguro Social - Canoas/RS, com base no art. 45 da Lei 8.443/1992, que:
9.4.1. faça cessar os pagamentos decorrentes dos atos impugnados, comunicando ao TCU, no prazo de quinze dias, as providências adotadas, nos termos dos art. 262, caput, do Regimento Interno do TCU, 8º, caput, da Resolução - TCU 206/2007;
9.4.2. em relação a Nara Silvana Terres da Silva, cadastre novo ato, livre da irregularidade apontada, submetendo-o ao TCU no prazo de trinta dias, nos termos dos arts. 262, § 2º, do Regimento Interno do TCU e 19, § 3º, da Instrução Normativa - TCU 78/2018; 
9.4.3. em relação a Helenice de Fátima Marcolin Bonato, informar à interessada que esta poderá inativar-se com base em outro fundamento legal e desde que cumpra os requisitos legais exigidos; ou poderá retornar à atividade para completar o requisito temporal para nova aposentadoria ¿ a qual, obrigatoriamente, deverá fundamentar-se nas regras vigentes no momento da nova concessão' (destacamos e sublinhamos) .
HISTÓRICO 
2.	Os atos de aposentadoria das recorrentes foram julgados ilegais, em razão do:
a) cômputo por Helenice de Fátima Marcolin Bonato de tempo de serviço prestado sob condições insalubres sem o correspondente laudo pericial;
b) pagamento irregular de rubrica judicial de 3,17%, mesmo após a edição da Medida Provisória 2.225/2001 e sem absorção por reestruturação remuneratória posterior da carreira de Nara Silvana Terres da Silva.
ADMISSIBILIDADE
3.	Reitera-se os exames de admissibilidade realizados pelo Sar/Serur (peças 42 e 43) , que opinou pelo conhecimento dos recursos, nos termos do artigo 48 da Lei 8.443/1992, c/c os artigos 285 e 286, parágrafo único, do RI/TCU [...].
PRELIMINAR DE REGISTRO TÁCITO 
4.	Cumpre observar que os atos de aposentadoria de Nara Silvana Terres da Silva (peça 29) e Helenice de Fátima Marcolin Bonato (peças 25) foram disponibilizados ao TCU em 31/10/2011 e 8/11/2011, respectivamente, sendo julgados ilegais, em Sessão de 24/9/2019, pela Primeira Câmara (peça 36) .
4.1.	De acordo com as disposições do Acórdão 587/2011-TCU-Plenário, da Relatoria do Ministro Valmir Campelo, vinha esta Corte decidindo que o transcurso de mais de cinco anos desde a entrada do ato de pessoal no TCU, embora não consolidasse situações de ilegalidade, em razão da precariedade dos atos de concessão, cuja natureza é complexa, gerava a necessidade de instauração do contraditório.
4.2.	A consolidação de atos sujeitos a registro manifestamente ilegais, em razão do transcurso de grande lapso temporal, em respeito ao princípio da segurança jurídica, só era admitida pelo TCU em situações excepcionais, quando caracterizada a irreversibilidade da situação fática do interessado ou demonstrado que este estaria sujeito a prejuízo insuportável, caso o correspondente ato de concessão fosse julgado ilegal (cf., e.g., Acórdão 2251/2014-TCU-Plenário, Relator Ministro Bruno Dantas) .
4.3.	No entanto, em 19/2/2020, o Pretório Excelso, ao julgar o Recurso Extraordinário 636.553/RS, apreciando o Tema 445 da repercussão geral, fixou a seguinte tese:
'Em atenção aos princípios da segurança jurídica e da confiança legítima, os Tribunais de Contas estão sujeitos ao prazo de 5 anos para o julgamento da legalidade do ato de concessão inicial de aposentadoria, reforma ou pensão, a contar da chegada do processo à respectiva Corte de Contas.'
4.4.	Naquela ocasião, o Relator, Ministro Gilmar Mendes, fundamentou a adoção do prazo de cinco anos por analogia ao prazo previsto no Decreto 20.910/1932, tendo mencionado, ainda, ser esse lapso temporal equivalente ao previsto nas Leis 9.873/1999 e 9.784/1999.
4.5.	Assim, estabeleceu o prazo de cinco anos para que o Tribunal de Contas aprecie o ato, autorizando ou negando o respectivo registro.  
4.6.	Sobre o impacto do julgamento do Guardião da Constituição no RE 636.553/RS, em processos sujeitos a registro no TCU, traz-se à colação as pertinentes observações do Excelentíssimo Senhor Ministro Walton Alencar Rodrigues, por ocasião do Acórdão 122/2021-TCU-Plenário (TC Processo 013.339/2020-6) :
'Sem embargo de considerar o mérito da decisão do STF, o anterior entendimento acerca da observância do contraditório e da ampla defesa após o transcurso de cinco anos desde a chegada do processo no TCU restou prejudicado, porquanto, após esse tempo, segundo prelecionou o Relator da matéria no STF, o ato deve ser considerado 'registrado tacitamente'. 
No julgamento dos embargos de declaração, opostos em face dessa decisão, finalizado em 4/12/2020, o E. Relator aduziu que, 'passado esse prazo [de cinco anos, contado de forma ininterrupta, a partir da chegada do processo à corte de contas] sem finalização do processo, o ato restará automaticamente estabilizado. Abre-se, a partir daí, a possibilidade de sua revisão, nos termos do art. 54 da Lei 9.873/1999' (grifos meus) . 
A expressa menção do relator à possibilidade de revisão do ato considerado tacitamente registrado impõe novas considerações e imediatas providências por parte desta Corte.
 (...) 
Por esse motivo conclui-se que, a partir do registro tácito do ato de concessão, é possível a sua revisão, no prazo de 5 anos, com base no aludido artigo da lei de processo administrativo [art. 54 da Lei 9.784/1999].
Esse entendimento é plenamente compatível com o disposto no art. 260, § 2º, do Regimento Interno do TCU, in verbis:
'§ 2º O acórdão que considerar legal o ato e determinar o seu registro não faz coisa julgada administrativa e poderá ser revisto de ofício pelo Tribunal, com a oitiva do Ministério Público e do beneficiário do ato, dentro do prazo de cinco anos da apreciação, se verificado que o ato viola a ordem jurídica, ou a qualquer tempo, no caso de comprovada má-fé.'
Registro que o E. Relator no STF, ao apreciar os embargos de declaração, expressamente entendeu desnecessária a modulação de efeitos da decisão adotada no RE 636.553/RS, devendo ser aplicada imediatamente, com efeitos 'ex tunc'.
Em síntese, o entendimento adotado pelo Supremo Tribunal Federal, em sede de recurso extraordinário, com repercussão geral reconhecida, deve ser observado por todos os juízes e tribunais, nos termos dos arts. 927, inciso III, e 1.030 do Código de Processo Civil.
Cabe ao TCU, por conseguinte, em atendimento à disposição legal e aos princípios da eficiência, da razoável duração do processo e da isonomia, evoluir, no entendimento e nos procedimentos, para compatibilizar suas decisões com a recente tese da Suprema Corte.'
4.7.	Nos casos concretos, vale repisar que os atos de aposentadoria em reexame foram disponibilizados ao TCU em 31/10/2011 e 8/11/2011. Assim, é de se entender que houve os seus registros tácitos em 31/10/2016 e 8/11/2016, o que impõe a necessidade de prover os presentes recursos. 
4.8.	Nada obstante, considerando que não transcorreu o prazo fixado no art. 54 da Lei 9.784/1999, c/c o art. 260, § 2º, do Regimento Interno do TCU, para revisão de ofício dos atos de aposentadoria constantes deste processo, nitidamente desrespeitosos à ordem jurídica, mostra-se necessário o posterior envio dos autos à Sefip, para que dê imediato início aos procedimentos destinados a tal finalidade, em especial, as oitivas das aposentadas.
4.9.	A conclusão ora apresentada nesta instrução vai ao encontro da orientação emanada do Pretório Excelso e do Plenário do Tribunal de Contas da União.
CONCLUSÃO
5.	Diante do exposto, é de se concluir que os atos de aposentadoria sub examine devem ser considerados tacitamente registrados, o que impõe o provimento dos apelos recursais, devendo-se, posteriormente, restituir os autos à Sefip, para que dê imediato início aos procedimentos destinados à sua revisão de ofício, em especial, as oitivas das interessadas.
PROPOSTA DE ENCAMINHAMENTO
6.	Ante o exposto, submetem-se os autos à consideração superior, propondo-se, com fundamento no art. 48 da Lei 8.443/1992:
a) conhecer dos recursos interpostos, para, no mérito, dar-lhes provimento, a fim de tornar sem efeito os subitens 9.1, 9.1.1, 9.1.2, 9.4.1, 9.4.2 e 9.4.3 Acórdão 10412/2019-TCU-Primeira Câmara;
b) restituir os autos à Sefip, para que dê imediato início aos procedimentos destinados à revisão de ofício dos atos de aposentação das recorrentes, tidos como tacitamente registrados em 31/10/2016 e 8/11/2016;
c) informar às recorrentes e demais interessados do acórdão a ser proferido, destacando que o relatório e o voto que o fundamentam podem ser acessados por meio do endereço eletrônico www.tcu.gov.br/acordaos."
É o relatório.

Tiago Gornicki Schneider (68.833/OAB-RS) e outros, representando Helenice de Fátima Marcolin Bonato e Nara Silvana Terres da Silva.

Procurador Marinus Eduardo De Vries Marsico.

APOSENTADORIAS. ACRÉSCIMO DE TEMPO FICTO, PARA FINS DE INATIVAÇÃO, SEM PREENCHIMENTO DOS REQUISITOS PERTINENTES. INCLUSÃO NOS PROVENTOS DE DIFERENÇA SALARIAL (URV, ÍNDICE DE 3,17%) ISENTA DE ABSORÇÃO POR REAJUSTES SUPERVENIENTES. ILEGALIDADE. NEGATIVA DE REGISTRO. PEDIDOS DE REEXAME. REGISTRO TÁCITO VERIFICADO ANTES DA PROLAÇÃO DA DELIBERAÇÃO RECORRIDA. PROVIMENTO. DETERMINAÇÃO PARA INSTAURAÇÃO DE PROCEDIMENTO DE REVISÃO DE OFÍCIO.

APOSENTADORIA (APOS)

Secretaria de Recursos (Serur); Secretaria de Fiscalização de Integridade de Atos e Pagamentos de Pessoal e de Benefícios Sociais (Sefip).

Por meio do Acórdão 10412/2019-TCU-Primeira Câmara, esta Corte negou registro às aposentadorias das sras. Helenice de Fátima Marcolin Bonato e Nara Silvana Terres da Silva, ex-servidoras da Gerência Executiva do Instituto Nacional do Seguro Social em Canoas/RS. A recusa se deveu, pela ordem, à contagem ponderada, sem o correspondente laudo pericial, de tempo de serviço alegadamente prestado em condições insalubres e à inclusão nos proventos, isenta de absorção por estruturas remuneratórias supervenientes, da chamada "diferença de URV" (índice de 3,17%) .
2.	Inconformadas, as inativas interpõem pedidos de reexame.
3.	Nesse sentido, a sra. Helenice de Fátima Marcolin Bonato argumenta, em preliminar, que, quando prolatada a deliberação recorrida, já se encontrava configurada a decadência do direito da administração de rever seu benefício previdenciário, por força do disposto no art. 54 da Lei 9.784/1999. Também invoca o princípio da proteção da confiança legítima e a vedação à aplicação retroativa de nova interpretação (art. 2º, inciso XIII, da Lei 9.784/1999) .
4.	A sra. Nara Silvana Terres da Silva, de seu turno, alude à decadência, à existência de decisão judicial assegurando o pagamento contemporâneo da vantagem, à garantia constitucional de irredutibilidade remuneratória e à ausência de lei expressa determinando a supressão da URV.
5.	Instruindo o feito, a Secretaria de Recursos (Serur) posiciona-se pelo conhecimento e provimento dos pedidos de reexame. Para a unidade técnica, à luz do entendimento esposado no Acórdão 122/2021-TCU-Plenário, "os atos de aposentadoria sub examine devem ser considerados tacitamente registrados, o que impõe o provimento dos apelos recursais, devendo-se, posteriormente, restituir os autos à Sefip, para que dê imediato início aos procedimentos destinados à sua revisão de ofício".
6.	O Ministério Público, em cota simples, põe-se de acordo. 
7.	Ratifico o juízo inicial de admissibilidade dos recursos.
8.	No mais, acompanho as conclusões dos pareceres, por seus fundamentos.
9.	De fato, recebidos nesta Corte em 8/11/2011 (sra. Helenice; peça 25, p. 1) e 31/10/2011 (sra. Nara; peça 29, p. 1) , os títulos de aposentadoria apenas foram apreciados no mérito pelo Tribunal em setembro de 2019, ou seja, já fora do quinquênio.
10.	Assim, há que se reconhecer, nesta oportunidade, o registro tácito das concessões, em linha com o entendimento fixado pelo Supremo Tribunal Federal (STF) , em regime de repercussão geral, no Recurso Extraordinário 636.553. 
11.	Sem embargo, uma vez identificadas possíveis irregularidades nos atos, cabe determinar à unidade técnica - à semelhança do encaminhamento adotado no Acórdão 122/2021-TCU-Plenário - que dê início imediato aos procedimentos de revisão de ofício.
	Diante do exposto, voto no sentido de que este Colegiado adote a deliberação que ora submeto a sua apreciação.
TCU, Sala das Sessões Ministro Luciano Brandão Alves de Souza, em 6 de julho de 2021.
BENJAMIN ZYMLER 
Relator